【裁判字號】    98,消債抗,322
【裁判日期】    981130
【裁判案由】    聲請免責
【裁判全文】
臺灣板橋地方法院民事裁定           98年度消債抗字第322號
抗  告  人  甲○○
上列抗告人即債務人因消費者債務清理條例事件聲請清算，經本
院97年度消債清字第124 號裁定開始清算程序，並同時終止清算
程序，債務人聲請免責，經本院98年度消債聲字第14號裁定不免
責，債務人不服提起抗告，本院裁定如下：
    主    文
抗告駁回。
抗告程序費用新臺幣壹仟元由抗告人負擔。
    理    由
一、本件抗告意旨略以：原裁定以抗告人開設情趣用品店而向中
    盤商調貨所給付之帳款及批貨進行直銷之支出皆屬投機行為
    之認定，顯與社會通念不符。而依一般商業活動常態，係購
    入貨品或原料再進行銷售，故購入貨品後須向上游供貨廠商
    支付帳款，此乃購貨成本之支出，顯與一般投資不同，亦非
    如投資股票具射倖性。又消費者債務清理條例第134條第4款
    之立法目的，並非限制債務人不得從事一般營業活動，而抗
    告人本以販售情趣用品為生，全無恣意揮霍或投機之狀況，
    爰提起抗告請求廢棄原裁定，另為免責之裁定等語。
二、按法院裁定開始清算程序後，債務人有薪資、執行業務所得
    或其他固定收入，而普通債權人之分配總額低於債務人聲請
    清算前2 年間，可處分所得扣除自己及依法應受其扶養者所
    必要生活費用之數額者，法院應為不免責之裁定，但債務人
    證明經普通債權人全體同意者，不在此限，消費者債務清理
    條例第133 條定有明文。又所謂可處分資產，依文義包含債
    務人所有資產，非僅指薪資、執行業務所得或固定收入，蓋
    前開規定應兼有為防免債務人於聲請清算前處分其所有資產
    圖利特定債權人為清償，致其餘債權人無法受償，或受償金
    額過低，造成不公平之情形。次按債務人有下列各款情形之
    一者，法院應為不免責之裁定，但債務人證明經普通債權人
    全體同意者，不在此限：一於7 年內曾依破產法或本條例規
    定受免責；二隱匿、毀損應屬清算財團之財產，或為其他不
    利於債權人之處分；三捏造債務或承認不真實之債務；四因
    浪費、賭博或其他投機行為，致財產顯然減少或負擔過重之
    債務，而生開始清算之原因；五於清算聲請前一年內，已有
    清算之原因，而隱瞞其事實，使他人與之為交易致生損害；
    六明知已有清算原因之事實，非基於本人之義務，而以特別
    利於債權人中之一人或數人為目的，提供擔保或消滅債務；
    七隱匿、毀棄、偽造或變造帳簿或其他會計文件之全部或一
    部，致其財產之狀況不真確；八故意於財產及收入狀況說明
    書為不實之記載，或有其他故意違反本條例所定義務之行為
    ，同條例第134 條亦定有明文可參。
三、查抗告人即債務人甲○○聲請消費者債務清理事件（本院98
    年度消債清字第124 號），前經本院於民國98年5 月6 日裁
    定開始清算程序，並以抗告人任職於信怡百貨行之收入每月
    僅新臺幣（下同）15,000元，扣除其本身每月膳食費6,000
    元、扶養獨子鄭建銘費用6,000 元，每月僅剩餘3,000 元，
    已無能力支付銀行協商還款條件，且抗告人債務高達5,868,
    728 元，顯無清償之可能，因而認定聲請人之財產應不敷清
    償清算程序之費用，故同時終止清算程序確定，有本院97年
    度消債清字第124 號民事裁定1 件附卷可稽，又該裁定終結
    清算程序部分未據債權人提起抗告而告確定，合先敘明。
四、次查，參酌抗告人於聲請清算時所提出財產及收入狀況說明
    書所載，其自96年1 月至今任職於信怡百貨行，每月收入為
    15, 000 元，是於本院裁定開始清算程序後，抗告人仍有薪
    資所得，而普通債權人之分配總額為0 元，低於抗告人聲請
    清算前2 年間，可處分所得扣除自己及依法應受其扶養者所
    必要生活費用之數額為23,214元（即依債務人所提出財產狀
    況說明書記載，其於聲請清算前2 年勞務所得為311,214 元
    ，扣除2 年間每月所必要生活費用共288,000 元後，尚有餘
    額）等情，亦有財產及收入狀況說明書、陳報狀、本院辦理
    民事電話查詢登記表各1 件在卷可稽（分見本院97年度消債
    清字第124 號卷第8 頁- 第9 頁、第84頁- 第85頁，本院卷
    第11頁），且經原審依職權詢問普通債權人結果，復經臺灣
    土地銀行股份有限公司、台北富邦商業銀行股份有限公司、
    國泰世華商業銀行股份有限公司、兆豐國際商業銀行股份有
    限公司、荷商荷蘭銀行股份有限公司、渣打國際商業銀行股
    份有限公司、遠東國際商業銀行股份有限公司、玉山商業銀
    行股份有限公司、台新國際商業銀行股份有限公司、安泰國
    際商業銀行股份有限公司、匯誠第一資產管理股份有限公司
    、美商花旗銀行股份有限公司、香港商香港上海匯豐銀行股
    份有限公司及花旗（臺灣）商業銀行股份有限公司均具狀表
    明不同意聲請人免責等情，亦有陳報狀在卷可佐，揆諸前揭
    說明，抗告人之普通債權人可得分配之總額既低於其聲請清
    算前2 年間，可處分所得扣除自己及依法受其扶養之人後之
    數額，且於其普通債權人亦未全體同意免除其債務之情形下
    ，本件債務人自應不予免責。
五、再者，本件抗告人雖主張其因開設情趣用品店而向中盤商調
    貨所給付之帳款及向他人批貨來進行直銷等，原審債權人所
    陳報伊之消費明細，皆為購貨成本之支出，非屬投機行為云
    云，惟按所謂浪費或投機行為實不易認定，難有統一之客觀
    標準，依每一債務人之情況而有不同，而所謂客觀標準，究
    採取寬鬆認定，抑是嚴苛審核，法院應視具體事件而定，亦
    即何種生活方式屬浪費、投機，可能因債務人成長過程中之
    生活環境、背景及經歷，有很大部分之關聯。因此，判斷生
    活程度是否浪費、投機或明知已有清算原因之事實之標準，
    應參酌各個債務人主觀之內部意識與表現在外在之行為認定
    之。惟本件抗告人僅以前詞空言置辯，就其所應免責之原因
    ，即不符合消債條例第134 條第4 款規定情形乙節，迄今並
    未提供資料俾使本院參酌，其主張無「因浪費、賭博或其他
    投機行為，致財產顯然減少或負擔過重之債務，而生開始清
    算之原因」情事存在，即難足採。
六、綜上所述，抗告人確有收入，其經本院裁定開始清算程序後
    ，普通債權人之分配總額低於清算前2 年間，可處分所得扣
    除自己及依法應受其扶養者所必要生活費用之數額，且依債
    權人於原審所提出之消費明細顯示，抗告人確因浪費致負擔
    過重之債務，而生開始清算之原因，依消費者債務清理條例
    第133 條前段、第134 條第4 款之規定，應為不免責之裁定
    。原審裁定不予免責，核無違誤，抗告意旨指摘原裁定不當
    ，求予廢棄並更為裁定，為無理由，應予駁回。
七、據上論結，本件抗告為無理由，依消費者債務清理條例第11
    條第2 項、第15條，民事訴訟法第495 條之1 第1 項、第44
    9 條第1 項、第95條、第78條，裁定如主文。
中    華    民    國    98    年    11    月    30    日
            民事第二庭  審判長法  官  陳麗玲
                              法  官  張筱琪
                              法  官  吳振富
以上正本證明與原本無異。
對於本裁定不得再抗告。
中    華    民    國    98    年    11    月    30    日
                              書記官  李宏明


司法院資訊處製作；財團法人民間司法改革基金會備份。
